---
title: |
  | Estatística para Ciência de Dados
  | Resolução do trabalho 06
author: "| Eduardo Façanha Dutra \n| Giovanni Brígido\n"
output:
  pdf_document:
    number_sections: yes
  lang: pt-br
  html_document:
    
    number_sections: yes
---
\newpage 
\tableofcontents
\newpage


# Enunciado
Você é um analista de dados no setor de compras da Casa Pio, uma grande rede de lojas  de calçados.

Ela é uma empresa com sede em Fortaleza estabelecido há 70 anos. Atualmente, também opera em várias cidades do interior do Ceará, A empresa vende sapatos de preços médios, variando de 120 a 200 reais. Embora os sapatos sejam de alta qualidade, existem lotes e lotes no estoque que nunca são vendidos. Em outras palavras, os sapatos estragando nas prateleiras das lojas.

Por isto, o gerenciamento de estoque é um problema muito comum e importante. 

Muitas, senão a maioria das lojas, não conseguem determinar número correto de itens que precisam manter em estoque. O problema oposto também surge: lojas sem estoque necessário de mercadorias não irão atender à demanda de mercado. Por exemplo, você certamente já entrou em uma loja de sapatos, mas não conseguiu comprar porque eles não tinham o número em estoque.

Neste estudo, vamos examinar o problema oposto - ter muito estoque.

Este é um problema mais significativo para a empresa, pois indica que investiu na produção ou compra de um produto, mas não foi capaz de vendê-lo.

Temos um banco de dados com as informações de vendas das lojas durante os anos 2014 a 2016, com várias informações uteis.

Nosso problema é estimar o volume de compra de sapatos para não ficar com estoque muito alto, nem perder muitas vendas.

**Tarefa 1**
Responda as seguintes perguntas:

    1- Os dados fornecidos são amostrais ou populacionais?
    2- Você separaria os dados em quantos grupos?
    3- Esses grupos são dependentes ou independentes?
    4- Como você agrupará os dados para ter uma melhor visão do problema a ser resolvido? 
    5- Os dados fornecidos representam uma distribuição Normal?
    6- Qual o intervalo de confiança que será usado?
    7- Qual a estatística será usada? Z ou t?
    8- Com base na sua resposta a pergunta 7, qual a sua justificativa?
    9- Quantos pares de cada sapato devemos ter em estoque?
    
**Tarefa 2**

Digamos que queremos usar um intervalo de confiança para ver se duas lojas estão vendendo o mesmo número de sapatos. Além disso, queremos saber com 90% confiança quanto uma loja supera a outra em termos de vendas. Você tem duas tabelas representando as vendas de calçados femininos em duas lojas. Seus códigos são ARA 1 e ARA 2. Temos dados para 2016.

Justifique suas escolhas e aplique uma estatística para determinar qual das lojas vende mais produtos, e quais.

Verifique com 90% de confiança, se ambas lojas podem ter um estoque único.

# Resolução
## Tarefa 1

**1- Os dados fornecidos são amostrais ou populacionais?**

Os dados fornecidos são amostrais, uma vez que se referem a apenas 3 anos, de 2014 a 2016 e Casa Pio já está estabelecida em Fortaleza há 70 anos.

**2- Você separaria os dados em quantos grupos?**

Separaria os dados por gênero, por tamanho de sapato, por mês e ano e por cidade.

**3- Esses grupos são dependentes ou independentes?**

Os grupos são independentes.

**4- Como você agrupará os dados para ter uma melhor visão do problema a ser resolvido? **

Os dados serão agrupados por meses de 1 a 12, por ano, e por tamanho de sapato, em ordem crescente, sendo criadas duas tabelas, uma para cada gênero. Dessa maneira, obtém-se uma visão melhor do problema a ser resolvido.

**5- Os dados fornecidos representam uma distribuição Normal?**

De acordo com o Teorema do Limite Central, as médias de amostras grandes e aleatórias são aproximadamente normais. Logo, os dados fornecidos representam uma distribuição normal.

**6- Qual o intervalo de confiança que será usado?**

O intervalo de confiança será de 95%

**7- Qual a estatística será usada? Z ou t?**

A estatística que será usada será a t.

**8- Com base na sua resposta a pergunta 7, qual a sua justificativa?**

Como são três anos de dados e os dados estão divididos em meses, totalizando 36 meses de dados, optou-se pela distribuição t, uma vez que a amostra tem tamanho próximo de 30. Ademais, como a variância populacional é desconhecida, sugere-se o uso da estatística t.

**9- Quantos pares de cada sapato devemos ter em estoque?**

Aplicando uma estratégia agressiva de mercado, adotou-se o arredondamento para cima do limite superior do intervalo de confiança para definir quantos pares de sapato deve-se ter em estoque.

Digamos que queremos usar um intervalo de confiança para ver se duas lojas estão vendendo o mesmo número de sapatos. Além disso, queremos saber com 90% de confiança quanto uma loja supera a outra em termos de vendas. Você tem duas tabelas representando as vendas de calçados femininos em duas lojas. Seus códigos são ARA 1 e ARA 2. Temos dados para 2016.  

Justifique suas escolhas e aplique uma estatística para determinar qual das lojas vende mais produtos, e quais.

Não se pode concluir que uma loja vende mais que a outra para qualquer tamanho de sapato, uma vez que, para todos os tamanhos de sapatos, no intervalo de confiança, o limite inferior é um valor negativo e o limite superior é um valor positivo.

  * Temos variância populacional desconhecida;
  * Temos uma amostra pequena;
  * Então devemos usar a estatística: T


$$
s_{p}^{2}={\frac {\left ( n_{x}-1 \right )s_{x}^{2}+\left ( n_{y}-1 \right )s_{y}^{2}}{n_{x}+n_{y}-2}}
$$

$$
\left ( \bar{x}-\bar{y} \right ) \pm t_{n_{x}+n_{x}-2,\alpha/2}\sqrt{\frac{s_{p}^2}{n_{x}}+\frac{s_{p}^2}{n_{y}}}
$$



```{r Leitura dos dados, warning=FALSE, include=FALSE}
library(lubridate)
library(dplyr)
library(tidyr)
library(readxl)
library(forcats)

casa_pio <- data.frame(readxl::read_excel(
  "Dados/casa pio.xlsx",
  col_types = c(
    "skip",
    "skip",
    "text",
    "skip",
    "text",
    "text",
    "text",
    "skip",
    "skip",
    "numeric",
    "numeric",
    "numeric",
    "numeric",
    "numeric"
  ),
  skip = 2
)) %>%
  select(Ano = ...7, Mes = Month, Loja, Sexo, Tamanho) %>%
  arrange(Ano)





filtra_tabela <- function(dados, sexo, anoInicial, anoFinal) {
  aux <-
    dados %>% filter(Ano >= anoInicial, Ano <= anoFinal, Sexo == sexo) %>%
    select(Ano, Mes, Tamanho) %>%
    group_by(Mes, Tamanho) %>%
    count() %>%
    spread(key = "Mes",
           value = "n",
           fill = 0) %>%
    ungroup() %>%
    `colnames<-`(
      c(
        "Tamanho",
        "jan",
        "fev",
        "mar",
        "abr",
        "mai",
        "jun",
        "jul",
        "ago",
        "set",
        "out",
        "nov",
        "dez"
      )
    ) %>%
    bind_rows(summarise_all(., ~ if (is.numeric(.))
      sum(.)
      else
        "Total")) %>%
    mutate(label = Tamanho) %>%
    select(Tamanho:dez) %>%
    arrange(as.numeric(Tamanho)) %>%
    as.data.frame()%>%
    rowwise() %>%
    mutate(Total = sum(jan:dez))
    class(aux) <- "data.frame"
  return(aux)
  
};

tabela.masc <- filtra_tabela(casa_pio, sexo = "Masc", anoInicial = 2014, anoFinal = 2016)

tabela.fem <- filtra_tabela(casa_pio, sexo = "Fem", anoInicial = 2014, anoFinal = 2016)

```

```{r echo=FALSE, results='asis'}

tabela.masc %>%
  knitr::kable(format= 'pandoc',label = "Tabela 1", caption = "Vendas de sapatos masculinos de 2014 a 2016 em todo o Ceará")

```
```{r echo=FALSE, results='asis'}

tabela.fem %>%
  knitr::kable(format= 'pandoc',label = "Tabela 1", caption = "Vendas de sapatos femininos de 2014 a 2016 em todo o Ceará")

```
