---
title: |
  | Estatística para Ciência de Dados
  | Resolução do trabalho 05
author: "| Eduardo Façanha Dutra \n| Giovanni Brígido\n"
output:
  pdf_document:
    number_sections: yes
  lang: pt-BR
  html_document:
    number_sections: yes
---

# Enunciado
Objetivos:
Analisar o teste de hipótese T-test, usando o R
Saber reportar o resultado


1. Aplique o T-test para esta situação de Teste A/B usando o arquivo meet_file. Objetiva-se saber se existe diferença significativa no tempo de acesso que os usuários tiveram ao usar os dois Meet: Zoom e Hangout. O meet que tem mais tempo de acesso foi o mais preferido.
```{r}
library(readxl)
library(lubridate)

casa_pio <- read_excel("Dados/casa pio.xlsx", 
    col_types = c("text", "date", "text", 
        "numeric", "text", "text", "numeric", 
        "text", "numeric", "numeric", "numeric", 
        "skip", "skip", "numeric"), skip = 2)
tabela_masculina <- read_excel("Dados/casa pio.xlsx", 
    sheet = "Tabela de conversão", range = "B5:F22")
casa_pio$Mes = month(casa_pio$Data)
casa_pio$Ano = year(casa_pio$Data)


tabela_feminina <- read_excel("Dados/casa pio.xlsx", 
    sheet = "Tabela de conversão", range = "J5:N22")

B <-  casa_pio[casa_pio$Loja=="ARA1",]

C <-  casa_pio[casa_pio$Loja=="ARA2",]


```


1.1. Qual a hipótese NULA?

**H0 - Não existe diferença significatva entre as médias dos tempos de uso de cada plataforma**

1.2. Qual a relação da H0 com a hipótese alternativa?

  **A hipótese alternativa pode ser considerada quando houver evidências suficientes para rejeitar estatísticamente a hipótese nula. Caso não haja evidências suficientes a hipótese nula pode ser aceita.**
  **No teste observa-se que o p-value de 0.003745 nos permite rejeitar a hipótese nula, portanto, há diferença significativa entre as médias. O hangout, por possuir a maior média, é a ferramenta preferida.**
  

 2. Aplique novamente o T-test para esta situação de Teste A/B, agora considerando a variável logtempo. Faça uma análise da diferença entre com o item 1. 
 
```{r}
meet_file$logTime = log(meet_file$Tempo)
t.test(logTime ~ Meet, data=meet_file, var.equal=TRUE)
```
 **Com o p-value de 0.002039, menor do que o teste passado, ainda pode-se rejeitar a hipótese de que há diferença entre o logaritmo do tempo de uso das plataformas, portanto, a plataforma Hangout ainda parece ser a mais utilizada entre as duas.**
 
 

3. Agora usando o arquivo Tempoporsite, com 600 entradas, conduza novamente o t-test no Time por Site. Assuma variâncias iguais. Tempo está em segundos. Objetiva-se saber se existe diferença significativa no tempo de acesso que os usuários tiveram ao usar os dois sites A e B. O meet que tem mais tempo de acesso foi o mais preferido.

```{r}
 tempoporsite <- read_csv("Dados/tempoporsite.csv", 
     col_types = cols(Subject = col_skip(), 
         Site = col_factor(levels = c("A", 
           "B"))))
t.test(Time ~ Site, data=tempoporsite, var.equal=TRUE)

```
3.1. Quantos graus de liberdade resultaram da t-test? 

**df= 598**

3.2. Para o décimo milésimo mais próximo (quatro dígitos), qual foi o valor p para este teste?

**p-value = 0.0224**

3.3. Considere esta forma de descrever o resultado do t-test. Descreva o que ele quer dizer
T(598)= 2.28,p<0.05

**O valor entre parenteses (598) representa o número de graus de liberdade utilizados para obter a função densidade de probabilidade t-student para o teste aplicado.**

**O valor de 2.28 representa o valor t do teste, que deve ser comparado com a tabela T, juntamente aos graus de liberade, para se obter o valor p do teste.**

**O valor p<0.05 representa que o teste aplicado obteve um valor p menor que 0.05 e, dependendo do nível de rigor do pesquisador e do processo subjacente, pode-se rejeitar a hipótese nula do teste em questão.**

3.4. Descreva desta mesma forma, o resultado do exemplo do item 1.

**T(38)= -3.088, p-value < 0.05**

3.5. Qual o site foi mais usado? 

**Para um valor p de 0.0224 pode-se rejeitar a hipótese nula e considerar que a amostra com maior média foi a do site mais utilizado, no caso o Site A, mesmo que a diferença seja pequena**

