---
title: |
  | Estatística para Ciência de Dados
  | Resolução do trabalho 06
author: "| Eduardo Façanha Dutra \n| Giovanni Brígido\n"
output:
  pdf_document:
    number_sections: yes
  lang: pt-br
  html_document:
    
    number_sections: yes
header-includes:
    \renewcommand{\contentsname}{Conteúdo}
    \renewcommand{\tablename}{Tabela}
    
---

\newpage 
\tableofcontents
\newpage


# Enunciado
Você é um analista de dados no setor de compras da Casa Pio, uma grande rede de lojas  de calçados.

Ela é uma empresa com sede em Fortaleza estabelecido há 70 anos. Atualmente, também opera em várias cidades do interior do Ceará, A empresa vende sapatos de preços médios, variando de 120 a 200 reais. Embora os sapatos sejam de alta qualidade, existem lotes e lotes no estoque que nunca são vendidos. Em outras palavras, os sapatos estragando nas prateleiras das lojas.

Por isto, o gerenciamento de estoque é um problema muito comum e importante. 

Muitas, senão a maioria das lojas, não conseguem determinar número correto de itens que precisam manter em estoque. O problema oposto também surge: lojas sem estoque necessário de mercadorias não irão atender à demanda de mercado. Por exemplo, você certamente já entrou em uma loja de sapatos, mas não conseguiu comprar porque eles não tinham o número em estoque.

Neste estudo, vamos examinar o problema oposto - ter muito estoque.

Este é um problema mais significativo para a empresa, pois indica que investiu na produção ou compra de um produto, mas não foi capaz de vendê-lo.

Temos um banco de dados com as informações de vendas das lojas durante os anos 2014 a 2016, com várias informações uteis.

Nosso problema é estimar o volume de compra de sapatos para não ficar com estoque muito alto, nem perder muitas vendas.

**Tarefa 1**
Responda as seguintes perguntas:

    1- Os dados fornecidos são amostrais ou populacionais?
    2- Você separaria os dados em quantos grupos?
    3- Esses grupos são dependentes ou independentes?
    4- Como você agrupará os dados para ter uma melhor visão do problema a ser resolvido? 
    5- Os dados fornecidos representam uma distribuição Normal?
    6- Qual o intervalo de confiança que será usado?
    7- Qual a estatística será usada? Z ou t?
    8- Com base na sua resposta a pergunta 7, qual a sua justificativa?
    9- Quantos pares de cada sapato devemos ter em estoque?
    
**Tarefa 2**

Digamos que queremos usar um intervalo de confiança para ver se duas lojas estão vendendo o mesmo número de sapatos. Além disso, queremos saber com 90% confiança quanto uma loja supera a outra em termos de vendas. Você tem duas tabelas representando as vendas de calçados femininos em duas lojas. Seus códigos são ARA 1 e ARA 2. Temos dados para 2016.

Justifique suas escolhas e aplique uma estatística para determinar qual das lojas vende mais produtos, e quais.

Verifique com 90% de confiança, se ambas lojas podem ter um estoque único.


\pagebreak

# Resolução

## Tarefa 1

**1- Os dados fornecidos são amostrais ou populacionais?**

Os dados fornecidos são amostrais, uma vez que se referem a apenas 3 anos, de 2014 a 2016 e Casa Pio já está estabelecida em Fortaleza há 70 anos.

**2- Você separaria os dados em quantos grupos?**

Separaria os dados por gênero, por tamanho de sapato, por mês e ano. Nesse caso específico foram utilizados os dados de todo Ceará.

**3- Esses grupos são dependentes ou independentes?**

Os grupos são independentes.

**4- Como você agrupará os dados para ter uma melhor visão do problema a ser resolvido? **

Os dados serão agrupados por meses, por ano, e por tamanho de sapato, em ordem crescente, sendo criadas duas tabelas, uma para cada gênero. Dessa maneira, obtém-se uma visão melhor do problema a ser resolvido.

```{r Leitura dos dados e declaração das funções para organização dos dados, warning=FALSE, include=FALSE}

library(dplyr)
library(tidyr)
library(readxl)
library(PEIP)


library(knitr)

library(kableExtra)

casa_pio <- data.frame(readxl::read_excel(
  "Dados/casa pio.xlsx",
  col_types = c(
    "skip",
    "skip",
    "text",
    "skip",
    "text",
    "text",
    "numeric",
    "skip",
    "skip",
    "numeric",
    "numeric",
    "numeric",
    "numeric",
    "numeric"
  ),
  skip = 2
)) %>%
  select(Ano = ...7, Mes = Month, Loja, Sexo, Tamanho) %>%
  arrange(Ano)

 
filtra_tabela <- function(dados, sexo, anoInicial, anoFinal) {
  
  aux <- data.frame()
 
  
  for (ano in anoInicial:anoFinal) {
    
    v <- dados %>%
      filter( Ano == ano, Sexo == sexo) %>% 
      select(-Sexo) %>% 
      group_by(Mes, Tamanho) %>%
      count() %>%
    spread(key = "Mes",
           value = "n",
           fill = 0) %>%
    ungroup() %>%
    `colnames<-`(
      append(paste(c(
        "jan",
        "fev",
        "mar",
        "abr",
        "mai",
        "jun",
        "jul",
        "ago",
        "set",
        "out",
        "nov",
        "dez"
      ),toString(ano),sep = ""),values = "Tamanho", after = 0)) %>%
    bind_rows(summarise_all(., ~ if (is.numeric(.))
      sum(.)
      else
        "Total")) %>%
    arrange(as.numeric(Tamanho))
    class(v) <- "data.frame"
    
    if(ncol(aux) == 0){
      
     aux <- v
     
    }else{
      
      aux <- left_join(aux,v,by="Tamanho")
    }
    
  }
  nomes <- aux[,1]
  aux <-t(aux)%>%`colnames<-`(append(nomes[1:16],values = "Total", after = 16))
  aux <- as_tibble(aux[-1,])
  return(aux)
  
}



tab_intervalo_conf <- function(dados, intervaloConfianca) {
  x <- dados %>% select(-contains("Total"))
  
  numAmostras = nrow(x)
  
  nomesLinhas <- colnames(x)
  
  
  tvalue <-
    tinv(p = 1 - (1 - intervaloConfianca) / 2, nu = numAmostras - 1)
  media <- round(apply(x, 2, mean), 2)
  erro_Padrao <- round(apply(x, 2, sd) / numAmostras ^ 0.5, 2)
  margem_Erro <- round(erro_Padrao * tvalue, 2)
  ci_inf <- round(media - margem_Erro, 2)
  ci_sup <- round(media + margem_Erro, 2)
  
  novasColunas <-
    c(paste("-", toString(intervaloConfianca * 100), "%", " CI", sep = ""),
      paste("+", toString(intervaloConfianca * 100), "%", " CI", sep = ""))
  
  
  aux <-
    t(bind_rows(media, erro_Padrao, margem_Erro, ci_inf, ci_sup)) %>%
    `colnames<-`(c(
      "Média",
      "ErroPadrão",
      "MargemErro",
      novasColunas[1],
      novasColunas[2]
    ))  %>%
    as_tibble() %>%
    mutate(NumEscolhido = ceiling(.data[[novasColunas[2]]])) %>%
    as.matrix() %>%
    `row.names<-`(nomesLinhas)
  
  return(aux)
  
}

gera_tabela_intervalo_confianca <-
  function(dados, anoInicial, anoFinal, sexo, intervaloConf) {
    anoInicial <- anoInicial
    anoFinal <- anoFinal
    sexo.extenso <-
      if (sexo == "Masc") {
        "homens"
      } else if (sexo == "Fem") {
        "mulheres"
      }
    
    caption = paste(
      "Intervalo de confiança para as vendas de ",
      toString(anoInicial),
      " a ",
      toString(anoFinal),
      " de calçados para ",
      sexo.extenso,
      ".",
      sep = ""
    )
    
    filtra_tabela(dados,
                  sexo = sexo,
                  anoInicial = anoInicial,
                  anoFinal = anoFinal) %>% 
      tab_intervalo_conf(intervaloConf) %>%
      knitr::kable(format = 'pandoc', caption = caption,align = "c")
  }


```

```{r Tabela vendas de sapatos masculinos, echo=FALSE, warning=FALSE, results='asis'}

nomes <- c()
for (ano in 2014:2016) {
  meses <- c("jan",
        "fev",
        "mar",
        "abr",
        "mai",
        "jun",
        "jul",
        "ago",
        "set",
        "out",
        "nov",
        "dez")
  nomes <- append(nomes,paste(meses,substring(toString(ano),first=3), sep = ""))
}


casa_pio %>% 
  filtra_tabela(sexo = "Masc", anoInicial = 2014,anoFinal = 2016) %>%
  as.matrix() %>%
  `rownames<-`(nomes) %>%
  knitr::kable(format = 'pandoc', caption = "Vendas de sapatos masculinos de 2014 a 2016 em todo o Ceará, por tamanho.",align = "c")

```
```{r Tabela vendas de sapatos femininos, echo=FALSE, warning=FALSE, results='asis'}
casa_pio %>% 
  filtra_tabela(sexo = "Fem",anoInicial = 2014,anoFinal = 2016) %>% as.matrix()%>%`rownames<-`(nomes)%>%
  knitr::kable(format = 'pandoc', caption = "Vendas de sapatos femininos de 2014 a 2016 em todo o Ceará, por tamanho.",align = "c")

```

**5- Os dados fornecidos representam uma distribuição Normal?**

De acordo com o Teorema do Limite Central, as médias de amostras grandes e aleatórias são aproximadamente normais. Logo, pode-se aplicar técnicas usadas em dados que seguem uma distribuição normal.

**6- Qual o intervalo de confiança que será usado?**

O intervalo de confiança será de 95%

**7- Qual a estatística será usada? Z ou t?**

A estatística que será usada será a t.

**8- Com base na sua resposta a pergunta 7, qual a sua justificativa?**

Como são três anos de dados e os dados estão divididos em meses, totalizando 36 meses de dados, optou-se pela distribuição t, uma vez que a amostra tem tamanho próximo de 30. Ademais, como a variância populacional é desconhecida, sugere-se o uso da estatística t.

**9- Quantos pares de cada sapato devemos ter em estoque?**

Aplicando uma estratégia agressiva de mercado, adotou-se o arredondamento para cima do limite superior do intervalo de confiança para definir quantos pares de sapato deve-se ter em estoque, para cada mês, em média.

```{r Tabela intervalo de confiança homens, echo=FALSE, results='asis'}
casa_pio %>%
gera_tabela_intervalo_confianca(2014, 2016, "Masc", 0.95)

```
```{r Tabela intervalo de confiança mulheres, echo=FALSE, results='asis'}
casa_pio %>%
gera_tabela_intervalo_confianca( 2014, 2016, "Fem", 0.95)

```

\pagebreak

## Tarefa 2

### Desenvolvimento

Para a solução dessa tarefa serão filtrados os dados de vendas de sapatos femininos nas lojas ARA1 e ARA2 (Aracati 1 e 2), e separados em tabelas distintas, uma para cada loja referente às vendas em 2016.

```{r, echo=FALSE, results='asis'}
meses <- c("jan","fev", "mar","abr","mai","jun",
           "jul","ago","set","out","nov","dez")
nomes <- paste(meses, substring(toString(2016), first = 3), sep = "")
casa_pio %>% filter(Loja == "ARA1") %>%
  filtra_tabela(sexo = "Fem",
                anoInicial = 2016,
                anoFinal = 2016) %>% select(-Total) %>% as.matrix() %>% `rownames<-`(nomes) %>%
  t() %>%
  knitr::kable(format = 'pandoc',
               caption = "Vendas de sapatos femininos em 2016 da loja 1 de Aracati, por tamanho.",
               align = "c")
```

```{r echo=FALSE, warning=FALSE, results='asis'}
casa_pio %>% 
  filter(Loja == "ARA2") %>%
  filtra_tabela(sexo = "Fem",
                anoInicial = 2016,
                anoFinal = 2016) %>% 
  select(-Total) %>% 
  as.matrix() %>% 
  `rownames<-`(nomes) %>%
  t() %>%
  knitr::kable(format = "pandoc",
               caption = "Vendas de sapatos femininos em 2016 da loja 2 de Aracati, por tamanho.",
               align = "c")
  
```

Após a seleção e organização dos dados são aplicados testes estatísticos para cada tamanho de sapato vendido, com o objetivo de saber se há diferença no perfil de venda da loja em cada tipo de produto. O teste selecionado é o t de student pelos seguintes motivos:
  
  * Temos variância populacional desconhecida;
  * Temos uma amostra pequena.
  * Por se tratar de uma amostra grande podemos utilizar testes paramétricos.
  
O teste t será utilizado para saber se há diferença significativa entre as vendas em 2016 de cada tamanho de sapato. Serão utilizados os seguintes parâmetros para a realização dos testes:

  * Amostra 1: vendas em 2016 dos sapatos de um determinado número da loja ARA1;
  * Amostra 2: vendas em 2016 dos sapatos, do mesmo número da amostra 1, da loja ARA2;
  * Variância populacional será considerada igual, embora desconhecida;
  * Intervalo de confiança de 90%;
  * Graus de liberdade: 22, pois são testadas duas amostras de 12 meses cada com variâncias populacionais consideradas iguais.
  
A hipótese nula do teste t aplicado é de que não há diferença significativa entre as médias das vendas mês a mês dos mesmos tipos produtos de cada loja.
  
A variância conjunta das amostras é calculada a partir da fórmula abaixo:
$$
s_{p}^{2}={\frac {\left ( n_{x}-1 \right )s_{x}^{2}+\left ( n_{y}-1 \right )s_{y}^{2}}{n_{x}+n_{y}-2}}
$$
A variância conjunta é utilizado para calcular o intervalo de confiança, para o nível especificado, da diferença entre as médias, de acordo com a expressão seguinte:

$$
\left ( \bar{x}-\bar{y} \right ) \pm t_{n_{x}+n_{x}-2,\alpha/2}\sqrt{\frac{s_{p}^2}{n_{x}}+\frac{s_{p}^2}{n_{y}}}
$$
  
A chamada da função do teste t em R:

`t.test(ara1[,"num"],ara2[,"num"], var.equal = TRUE,conf.level = 0.90)`

O resultado dos teste é mostrado na tabela 7.
  
```{r warning=FALSE,echo=FALSE, results='asis'}
ara1 <- casa_pio %>%
  filter(Loja == "ARA1") %>%
  filtra_tabela("Fem", 2016, 2016)
ara2 <- casa_pio %>%
  filter(Loja == "ARA2") %>%
  filtra_tabela("Fem", 2016, 2016)
resultado <- matrix()


conf.Level = 0.90
nomes <-
    c("estatística t",
      "valor p",
      "gl",
      "mediaARA1",
      "mediaARA2",
      paste("-", conf.Level * 100, "% ", "CI", sep = ""),
      paste("+", conf.Level * 100, "% ", "CI", sep = ""))
for (col in colnames(ara1)[1:ncol(ara1)-1]) {
  
  var <- t.test(ara1[,col],ara2[,col],var.equal = TRUE,conf.level = conf.Level)
  t <- round(var$statistic[[1]],3)
  p_value <- round(var$p.value[[1]],4)
  grausLiberdade <- var$parameter[[1]]
  
  mediaARA1 <- round(var$estimate[1],2)[[1]]
  mediaARA2 <- round(var$estimate[2],2)[[1]]
  
  ci_min <- round(var$conf.int[1],2) 
  ci_max <-round(var$conf.int[2],2)
  row <- c(t,p_value,grausLiberdade,mediaARA1,mediaARA2,ci_min, ci_max)
  
  if (ncol(resultado) == 1) {
    
    resultado <- matrix(row, nrow=1)
   
  }else{
    resultado <- rbind(resultado, matrix(row, nrow=1))
    
  }
}

rownames(resultado) <- colnames(ara1)[1:16]
colnames(resultado) <- nomes
  
 

resultado %>% 
  knitr::kable(format = 'pandoc', caption = "Comparação das vendas das lojas ARA1 e ARA2 por tamanho no ano de 2016", align = "c")

```

### Análise dos resultados

Considerando um valor p de referência de `0.05`, pode-se observar na tabela 7 que nenhum valor p dos testes realizados indica que há diferenças estatisticamente relevantes entre as vendas dos sapatos de cada tamanho, portanto a hipótese nula de que não há diferença entre as médias das vendas não pode ser rejeitada.

Pode-se tirar a mesma conclusão ao analisar os intervalos de confiança gerados pelos testes pois uma vez que, para todos os tamanhos de sapatos, o valor `0.0` está contido entre o limite inferior e o limite inferior do intervalo de confiança de 90%.

Em posse dessas conclusões, já que não foram encontradas diferenças significativas entre o perfil de vendas das lojas 1 e 2 de Aracati, é possível sugerir que as lojas possuam um estoque único.

  


