---
title: "Estatística para ciência de dados"
output: html_notebook
---

<b>Aluno:</b> Eduardo Façanha Dutra

<b>Matrícula:</b> 2016473

<b>Resolução do trabalho 02: Ex-Teste-usabilidade-Gera-Graficos - PP	

1ª Questão: Considere que testadores analisaram na etapa “atende aos requisitos?” se um  participante teria a idade requerida (entre 18 e 24 anos). Explique o que significaria, em um gráfico XY, se ter no eixo Y idade e no eixo X o perfil da amostra (número de indivíduos selecionados)?

Resposta:</b>

Um gráfico XY da [idade requerida] necessitaria que no eixo x seja representada a [idade] do perfil da amostra, já que a variável [idade requerida] é dependente da variável [idade].

<b>2ª Questão: Considere que todos os indivíduos selecionados irão realizar as mesmas atividades usando cada um dos sistemas. 
Pede-se:

    1- Justifique a necessidade de “sortear atividade” para o exemplo em estudo.
    
    2- Dê exemplos de variáveis que podem ser riscos para os resultados senão houvesse o sorteamento das atividades. 
    
    3- Considere que, é necessário que os sistemas sejam analisados com relação à 8 funcionalidades. Tecnicamente, isto significaria que cada indivíduo deveria fazer 8 atividades usando sistema. Mas, mesmo sorteando a ordem das atividades, os indivíduos se cansariam em ter que realizar todas e o experimento poderia também trazer viés.  Como eles resolveriam este problema? Quais as implicações da(s) decisão(ões)?</b>
    
<b>Resposta:</b>

    1- A distribuição aleatória de atividades por voluntário evita, ou mitiga, o efeito de viés nos efeitos em observação.
    
    2- Atividades dependentes: Alguma atividade pode afetar de alguma forma a execução da próxima atividade;
      Nível de dificuldade: Atividades mais complexas que são deixadas para o final podem ser executadas com menor rigor, devido ao cansaço ou pressa do voluntário;
    3- Diminuição da complexidade das atividades e compensar a falta de profundidade das atividades com o aumento no número de amostras, oferecer recompensas de alguma natureza aos voluntários, trabalhs em grupo.
    
    
<b>3ª. Questão. Sobre a etapa “receber treinamento”, considere que ela se refere à forma como um experimento é esperado ser conduzido pelos investigadores. Por exemplo, todos os participantes devem receber o mesmo treinamento sobre cada sistema. O treinamento consistiria no testador mostrar a utilidade e estrutura do sistema, antes do usuário usar o sistema. Depois o testador diria que passaria X atividades para o usuário realizar usando o sistema. Para o exemplo em estudo, dê exemplos de variáveis que podem ser riscos para os resultados se os indivíduos não receberem este treinamento.</b>

Resposta:</b>

O avaliador não terá a certeza de que os dados coletados serão confiáveis para se extrair alguma conclusão, o que comprometerá toda a pesquisa.

<b>4ª. Questão. 
Para cada um dos 4 problemas dados a seguir pede-se:

  a) defina a hipótese para um modelo de pesquisa da preferência de usuários por um sistema interativo;
  b) coloque a amostra coletada para o problema no excel;
  c) Faça a análise dos dados, usando dois gráficos: boxplot (gráfico de caixa), que é um gráfico utilizado para avaliar a distribuição empírica dos dados) e histograma, que é um gráfico de frequência, que tem como objetivo ilustrar como uma determinada amostra ou população de dados está distribuída) 

1- Problema:
analisar as preferências de usuários entre dois sistemas: prefsAB.cvs

Desenvolvimento: </b>

a)Hipóteses:

"Há diferença na preferência entre os sistemas A e B?"

b)Leitura dos dados:

```{r}
library(readr)
#install.packages("tidyverse") #<--- caso tidyverse não esteja instalado
library(tidyverse)
#A leitura dos dados é realizado excluindo-se a primeira coluna, pois se trata de um sequêncial sem significado para o problema em questão. Além disso é realizado o "factor" dos dados para que seja possível realizar a contagem dos valores
prefsAB <- as.tibble(read_csv("Dados/prefsAB.csv",col_types = cols(Pref = col_factor(levels = c("A","B")), Subject = col_skip())))

summary(prefsAB)
```

c)Geração de gráficos

```{r}
library(ggplot2)
grafico4.1.c <- ggplot(prefsAB, aes(x=Pref))+  geom_bar() + theme_light()+ labs(x= "Sistema", y="Número de escolhas por sistema", title="4.1.c) Preferência entre sistemas A e B")


grafico4.1.c

```

<b>2- Problema:
analisar as preferências de usuários entre três sistemas: prefsABC.cvs

Desenvolvimento: </b>

a)Hipóteses:

"Há diferença na preferência entre os sistemas A, B e C?"

b)Leitura dos dados:

```{r}
#A leitura dos dados é realizado excluindo-se a primeira coluna, pois se trata de um sequêncial sem significado para o problema em questão. Além disso é realizado o "factor" dos dados para que seja possível realizar a contagem dos valores
prefsABC <- as.tibble(read_csv("Dados/prefsABC.csv",col_types = cols(Pref = col_factor(levels = c("A","B","C")), Subject = col_skip())))
```

c)Geração de gráficos

```{r}
  
grafico4.2.c <- ggplot(prefsABC, aes(x=Pref))+  geom_bar() + theme_light()+ labs(x= "Sistema", y="Número de escolhas por sistema", title="4.2.c) Preferência entre sistemas A, B e C")


grafico4.2.c



```
<b>3- Problema:
analisar as preferências de usuários, por sexo, entre dois sistemas
Amostra é prefsABsex.cvs

Desenvolvimento: </b>

a)Hipóteses:

"Há diferença na preferência do sistemas A por homens e mulheres?"

"Há diferença na preferência do sistemas B por homens e mulheres?"


b)Leitura dos dados:

```{r}
#A leitura dos dados é realizado excluindo-se a primeira coluna, pois se trata de um sequêncial sem significado para o problema em questão. Além disso é realizado o "factor" dos dados para que seja possível realizar a contagem dos valores
prefsABsex <- as.tibble(read_csv("Dados/prefsABsex.csv", 
    col_types = cols(Pref = col_factor(levels = c("A", 
        "B")),
        Sex = col_factor(levels = c("M", "F")), 
        Subject = col_skip())))

#organização dos dados: agrupamento por preferência de sistema
tabelaPorPref.ABSex <- prefsABsex%>%
  group_by(Pref,Sex)%>%
  summarize(count = n())%>%
  spread(Sex, count)
  
  
print(tabelaPorPref.ABSex)

#organização dos dados: agrupamento por sexo do participante
tabelaPorSex.ABSex <- prefsABsex%>%
  group_by(Sex, Pref)%>%
  summarize(count = n())%>%
  spread(Pref, count)

print(tabelaPorSex.ABSex)

```

c)Geração de gráficos

```{r}

grafico4.3.c.1 <- ggplot(prefsABsex, aes(x=Pref, fill = Sex))+  geom_bar() + theme_light()+ labs(x= "Sistema", y="Número de escolhas por sistema", title="4.3.c.1) Preferência entre sistemas A e B")


grafico4.3.c.2 <- ggplot(prefsABsex, aes(x=Sex, fill = Pref))+  geom_bar() + theme_light()+ labs(x= "Sistemas escolhidos por sexo", y="Número de escolhas por sistema", title="4.3.c.2) Preferência entre sistemas A e B")+facet_wrap(~Pref)

grafico4.3.c.1

grafico4.3.c.2
```

<b>4- Problema:
analisar as preferências de usuários, por sexo, entre dois sistemas
Amostra é prefsABCsex.cvs

Desenvolvimento: </b>

a)Hipóteses:

"Há diferença na preferência do sistemas A por homens e mulheres?"

"Há diferença na preferência do sistemas B por homens e mulheres?"

"Há diferença na preferência do sistemas C por homens e mulheres?"

b)Leitura dos dados:

```{r}

#A leitura dos dados é realizado excluindo-se a primeira coluna, pois se trata de um sequêncial sem significado para o problema em questão. Além disso é realizado o "factor" dos dados para que seja possível realizar a contagem dos valores
prefsABCsex <- as.tibble(read_csv("Dados/prefsABCsex.csv", 
    col_types = cols(Pref = col_factor(levels = c("A", 
        "B", "C")), Sex = col_factor(levels = c("F", 
        "M")), Subject = col_skip())))

#organização dos dados: agrupamento por preferência de sistema

tabelaPorPref.ABCSex <- prefsABCsex%>%
  group_by(Pref,Sex)%>%
  summarize(count = n())%>%
  spread(Sex, count)
  
print(tabelaPorPref.ABCSex)

#organização dos dados: agrupamento por sexo do participante
tabelaPorSex.ABCSex <- prefsABCsex%>%
  group_by(Sex, Pref)%>%
  summarize(count = n())%>%
  spread(Pref, count)

print(tabelaPorSex.ABCSex)
```

c)Geração de gráficos

```{r}
#ggplot(data=tabelaPorPref.ABCSex, aes(x=Pref, y=M)) +  geom_bar(stat="identity", position = #"fill")
  
grafico4.4.c.1 <- ggplot(prefsABCsex, aes(x=Pref, fill = Sex))+  geom_bar() + theme_light()+
  labs(x= "Sistema", y="Número de escolhas por sistema", title="4.4.c.1) Preferência entre sistemas A e B")


grafico4.4.c.2 <- ggplot(prefsABCsex, aes(x=Sex, fill = Pref))+  geom_bar() + theme_light()+
  labs(x= "Sistemas escolhidos por sexo", y="Número de escolhas por sistema", title="4.4.c.2) Preferência entre sistemas A e B")+facet_wrap(~Pref)
grafico4.4.c.1
grafico4.4.c.2
```
